【裁判字號】    97,上易,2250
【裁判日期】    971118
【裁判案由】    傷害等
【裁判全文】
臺灣高等法院刑事判決                97年度上易字第2250號
上  訴  人
即  被  告  甲○
            丁○○
上二人共同
選任辯護人  江雅萍律師
上  訴  人
即  被  告  乙○○
                      樓
            丙○○
                      樓
上列上訴人因傷害等案件，不服臺灣板橋地方法院97年度易字第
719號，中華民國97年7月31日第一審判決（起訴案號：臺灣板橋
地方法院檢察署96年度偵字第29467 號），提起上訴，本院判決
如下：
    主  文
原判決關於甲○、丁○○部分均撤銷。
甲○、丁○○均無罪。
其他上訴駁回。
    事  實
一、乙○○前於民國85年間，因妨害風化案件，經臺灣桃園地方
    法院以86年度訴字第4 號判處有期徒刑10月，嗣由本院89年
    度上訴字第4495號撤銷原判決，改判處有期徒刑10月，上訴
    後經最高法院92年度臺上字第6654號撤銷發回，由本院92年
    度上更一字第817 號判處有期徒刑10月，嗣經最高法院93年
    度臺上字第2704號駁回上訴確定，並於94年10月27日縮刑期
    滿執行完畢。
二、乙○○、丙○○係父子關係，與丁○○、甲○夫妻係鄰居關
    係。乙○○於96年9 月30日上午10時30分許，在臺北縣三重
    市○○路○段203巷118號3樓住處，從監視器發現甲○在該址
    1 樓外疑似用腳踹其機車，遂下樓與甲○理論，進而發生爭
    執，嗣因甲○返回該臺北縣三重市○○路○段203巷118號1樓
    住宅內，乙○○遂返家要丙○○與之前往甲○前揭1 樓住宅
    理論。乙○○、丙○○嗣基於無故侵入他人住宅之犯意聯絡
    ，未經丁○○、甲○之同意，無故侵入其前揭1 樓住宅，隨
    即雙方發生爭吵，乙○○與丙○○竟基於傷害之犯意聯絡，
    分持在丁○○、甲○屋內隨手取得之木棍及椅子，毆擊丁○○、甲○，致甲○因此受有左手第五掌骨骨折、肢體及頭部
    多處挫淤傷、右眼鈍傷等傷害；及致丁○○因此受有左側第
    四、五掌骨骨折、右肩骨折及脫位、頭部外傷併頭皮撕裂傷
    、胸部挫傷等傷害。
三、案經丁○○、甲○訴由臺北縣政府警察局三重分局移送臺灣
    板橋地方法院檢察署檢察官偵查起訴。
    理  由
壹、證據能力有無之判斷：
    被告甲○、丁○○、乙○○、丙○○、辯護人及檢察官對於
    後述證據之證據能力均不爭執，依刑事訴訟法第159條之5規
    定，均有證據能力，合先敘明。
貳、上訴駁回部份（即被告乙○○、丙○○上訴部分）：
一、訊據上訴人即被告乙○○、丙○○固坦承其於上開時、地毆
    打告訴人甲○、丁○○成傷等事實，然矢口否認有何侵入住
    宅之犯行，並均辯稱，是甲○、丁○○先持鐵鎚、鐵棒打人
    ，本件是互毆，楊家是工廠，大門都是敞開著，其是去理論
    ，並非無故侵入住宅云云。
二、經查：
  (一)被告乙○○、丙○○於上開時、地，毆打丁○○、甲○成傷
    等情，已據被告乙○○、丙○○自承在卷（偵查卷第12頁至
    第16頁、原審卷第76頁、第190頁、第193頁），核與證人丁○○、甲○迭於警詢、偵查、原審及本院之證述情節相符（
    偵查卷第6 至10頁、第48至49頁、原審卷第129至130頁、第
    134頁），並有新光吳火獅紀念醫院96年10月3日乙種診斷證
    明書（丁○○）及96年9月30日乙種診斷證明書（甲○）各1
    件暨現場照片23幀附卷可稽，足認被告乙○○、丙○○該部
    分自白與事實相符，堪信為真實。至於被告乙○○、丙○○
    辯稱係先遭告訴人丁○○、甲○毆打，其出手係屬正當防衛
    云云，實則，被告乙○○、丙○○所稱先遭告訴人丁○○、
    甲○持鐵鎚、鐵棒毆打乙節，查與被告乙○○、丙○○之傷
    勢及證物並不符合，尚屬不能證明，詳如以下所載，從而
    ，被告乙○○、丙○○所為並無成立正當防衛可言。
  (二)又被告乙○○、丙○○於警詢、原審準備程序、審理程序中
    業坦承於96年9 月30日上午10時30分許侵入告訴人甲○、丁○○前開住宅等情（偵查卷第12頁至第16頁、原審卷第76頁
    、第193 頁），然於本院則改稱其當天是去找甲○理論，並
    非無故侵入，且楊家是工廠，大門都是敞開著云云（本院卷
    第61頁背面）。經查，被告乙○○、丙○○自承於前揭時地
    侵入告訴人丁○○、甲○前揭住宅乙節，核與告訴人丁○○
    、甲○所陳相符，亦經本院勘驗案發時地之監視錄影畫面屬
    實，有該勘驗筆錄在卷足憑，足認被告乙○○、丙○○此部
    份自白與事實相符。又查，告訴人甲○於原審即稱：伊住宅
    是工廠，但是作手工的，並沒有很多人出入，乙○○、丙○○侵入住宅來打伊等（原審卷第183、187、190、193頁），
    復於本院指稱：乙○○他們一進來，伊就叫他們出去，他們
    不出去還打人等語（本院卷第62頁）；告訴人丁○○雖於偵
    訊時陳稱：其住宅是作手工的工廠，平常有人進進出出等語
    （偵查卷第65頁），然於原審已陳明其偵訊時所陳情況，係
    以為檢察官問是不是有東西進進出出，所以才回答「有」等
    語（原審卷第187 頁），於本院並陳稱：其是住家兼工廠，
    只要有工作就作，不是與一般的超商一樣，隨便的人都可以
    進入的等語（本院卷第62頁），並有現場照片在卷可稽（偵
    查卷第55、56頁），足認告訴人丁○○、甲○住宅，縱因經
    營家庭工廠，平日有敞開大門之情形，但並非對外營業之商
    店，並未對外開放隨便任何人均可任意進入。至於被告乙○○、丙○○雖辯稱當時係找甲○理論，才進入其住宅云云，
    然此尚非進入他人住宅之正當理由，況其於甲○住宅門外即
    可與之理論，無須進入屋內，且告訴人甲○亦已要求其離開
    ，但被告乙○○、丙○○並未離開，嗣並進而毆打告訴人甲○及丁○○，應認被告乙○○、丙○○所辯，並非可採。
  (三)綜上，被告乙○○、丙○○之傷害、無故侵入住宅等犯行，
    事證明確，均應予依法論科。
三、核被告乙○○、丙○○所為，均係犯刑法第277條第1項之傷
    害罪、第306條第1項之無故侵入住宅罪。被告乙○○與丙○○間就上開傷害、無故侵入他人住宅犯行，分別有犯意聯絡
    及行為分擔，均為共同正犯。被告乙○○、丙○○所犯上開
    傷害、無故侵入他人住宅二罪間，犯意各別，行為互殊，應
    分論併罰。又被告乙○○有事實欄第1 項所載之犯罪科刑及
    執行記錄，有本院前案紀錄表在卷可考，其於上開徒刑執行
    完畢後5 年之內，故意再犯本件有期徒刑以上之罪，為累犯
    ，應依刑法第47條第1項之規定加重其刑。
四、原審認被告乙○○、丙○○罪證明確，分別審酌被告乙○○
    、丙○○僅因停放機車細故即無故侵入甲○、丁○○住處，
    並毆打甲○、丁○○成傷，惟其等犯後坦承部分犯行，態度
    尚可，被告丙○○無有期徒刑以上之犯罪前科等一切情狀，
    就被告乙○○所犯傷害、無故侵入住宅部分，分別科處拘役
    50日、30日，並均諭知如易科罰金以新台幣1千元折算1日，
    併定其應執行刑拘役70日，如易科罰金以新台幣1千元折算1
    日；就被告丙○○所犯傷害、無故侵入住宅部分，分別科處
    拘役40日、20日，並均諭知如易科罰金以新台幣1千元折算1
    日，併定其應執行刑拘役50日，如易科罰金以新台幣1千元
    折算1日。併敘明被告乙○○、丙○○所持傷害告訴人甲○
    、丁○○之器物，均係告訴人甲○、丁○○上開住處屋內之
    物，為告訴人甲○、丁○○所有，而非被告乙○○、丙○○
    所有，故不予宣告沒收之理由。經核認事用法俱無不合，量
    刑亦稱妥適。被告乙○○、丙○○上訴意旨，指摘係對方先
    動手，又其並未無故侵入他人住宅云云，惟所辯各節業據指
    駁說明如前，其上訴為無理由，應予駁回。
、撤銷改判部分（即被告丁○○、甲○上訴部分）：
一、公訴意旨另以：被告丁○○、甲○為夫妻關係，居住於臺北
    縣三重市○○路○段203巷118號1樓，乙○○、丙○○則為父
    子關係，居住於同巷號3樓，於96年9月30日上午10時30分許
    ，乙○○於其住處監視器內，見甲○疑似用腳踹其機車，遂
    下樓與甲○爭吵，隨後乙○○、丙○○一同前往甲○住處理
    論，被告丁○○及甲○竟基於傷害之犯意聯絡，分持不明鐵
    器（未扣案）毆打乙○○、丙○○，致乙○○受有左手第一
    掌骨閉鎖性骨折、臀部挫傷、右手挫傷合併擦傷、左前臂撕
    裂傷等傷害；丙○○則受有臉部磨損擦傷、右側手及腕部磨
    損擦傷及鈍挫傷、右側足部之磨損擦傷等傷害。
二、按犯罪事實應依證據認定之，無證據不得認定犯罪事實；不
    能證明被告犯罪者，應諭知無罪之判決，刑事訴訟法第 154
    條第2 項及第301條第1項分別定有明文。次按刑事訴訟法第
    161條第1項規定：檢察官就被告犯罪事實，應負舉證責任，
    並指出證明之方法。因此，檢察官對於起訴之犯罪事實，應
    負提出證據及說服之實質舉證責任。倘其所提出之證據，不
    足為被告有罪之積極證明，或其闡明之證明方法，無從說服
    法官以形成被告有罪之心證，基於無罪推定之原則，自應為
    被告無罪判決之諭知（最高法院92年度台上字第128 號判例
    意旨參照）。
三、公訴人據以認定被告丁○○、甲○涉有傷害罪嫌，無非以告
    訴人乙○○、丙○○之指述、證人即告訴人乙○○之配偶黃
    陳秀桃之證詞，及卷附乙○○、丙○○之馬偕紀念醫院診斷
    證明書等為憑。訊據丁○○、甲○均堅詞否認有傷害乙○○
    、丙○○之犯行；甲○辯稱：伊沒有打人，也沒有拿鐵鎚、
    鐵棍打告訴人乙○○、丙○○等語；丁○○則辯稱：伊沒有
    拿鐵棍打人，告訴人乙○○、丙○○的傷不是伊造成的，伊
    才是被打的受害者等語（本院卷第32頁背面、第61頁背面）
    。
四、經查：
  (一)證人即告訴人乙○○於原審證稱：伊是去找被告甲○理論，
    遭被告丁○○拿鐵棒亂打，甲○是拿鐵鎚，打伊及丙○○，
    丁○○打伊的手、身上部位，背部是被甲○從後面打等語（
    原審卷第126 頁），證人即告訴人丙○○於原審證稱：伊進
    去問被告甲○為何要踢其機車，被告丁○○就打伊父親乙○○，伊就過去拉扯，當時一進去丁○○拿一個鐵棒，被告甲○拿一個鐵鎚，丁○○打乙○○何部位不知道，伊背對甲○
    ，甲○拿東西打伊背後，不知甲○如何打等語（原審卷第12
    6 頁），證人黃陳秀桃亦於原審證稱：伊進去甲○家時，丁○○拿鐵管，甲○拿鐵鎚，丁○○先動手打乙○○，打哪裡
    伊不知道，但乙○○手有斷掉，可能是用手去擋才受傷，丙○○就去打丁○○，丁○○拿鐵棍、煙灰缸跟丙○○打，乙○○跟甲○打，甲○後來拿一張椅子打乙○○的背，伊叫他
    們不要打了，後來喊警察來了，他們才停手等語（原審卷第
    135 頁）。而告訴人乙○○當天受有左手第一掌骨閉鎖性骨
    折、臀部挫傷、右手挫傷合併擦傷、左前臂撕裂傷等傷害，
    丙○○則受有臉部磨損擦傷、右側手及腕部磨損擦傷及鈍挫
    傷、右側足部之磨損擦傷等傷害，固均有馬偕紀念醫院急診
    病歷、驗傷診斷證明書各2 份附卷可稽。然查，以一般鐵鎚
    、鐵棒敲擊力道甚為猛烈，若觸及頭部，甚為危險，常造成
    頭部壓迫性骨折，且範圍較大而明顯，由乙○○、丙○○所
    受之傷勢，較不支持為鐵鎚、鐵棒造成之型態傷。至於乙○○為第一掌骨基部骨折、非粉碎性，為任一鈍物、碰撞（自
    己使力撞擊鈍物亦有可能）均可能造成骨折，若為鐵鎚或鐵
    棒，範圍應擴及其他掌骨（條狀、大範圍），而非為點狀（
    小範圍）之骨折，故亦不支持為鐵槌或鐵棒所造成之傷害，
    有法務部法醫研究所97年10月29日法醫理字第0970004768號
    函附法醫所（97）所醫文字第0971101999號法醫文書審查鑑
    定書附卷可稽（本院卷第65至71頁）。況丁○○、甲○之住
    處，本係住家，雖兼營繞馬達漆包線之小型家庭加工，但所
    需用具僅有座模之板模及繞鐵線之寸尺、剪刀等物，並無鐵
    槌、鐵棒等物，業據被告丁○○供承在卷（本院卷第33頁）
    ，觀諸警方抵達現場後所攝照片，丁○○坐於地板，胸腹以
    上沾染血跡，頭臉部有外傷，甲○坐在小藤椅上，現場狼藉
    ，器物散置一地等情，拍攝時間應相當接近事發之時，現場
    尚未經過清理，依該現場照片所示，地上雖有瓦斯爐、爐嘴
    座、破裂之陶瓷及咖啡杯，折疊桌、藤椅則倒地，然無告訴
    人乙○○、丙○○及證人黃陳秀桃所稱之鐵槌或鐵棒等物（
    偵查卷第55至56頁背面），且本件亦無鐵槌、鐵棒等兇器扣
    案。從而，告訴人乙○○、丙○○及證人黃陳秀桃雖均證稱
    其傷害係遭被告丁○○、甲○分持鐵棒、鐵鎚毆擊所造成云
    云，但與客觀之受傷情形、證物尚非相符，其證述顯有瑕疵
    ，應無可採。
  (二)又查，乙○○、丙○○案發當日前往被告丁○○、甲○住處
    之時間為96年9 月30日上午10時37分許，依丁○○住處外所
    設監視器所攝畫面所示，當時乙○○、丙○○及黃陳秀桃三
    人進入丁○○、甲○住處，至上午10時41分許，乙○○等人
    自屋內走出，丙○○未穿著上衣，看不到身上有何血跡，與
    乙○○2 人在騎樓及馬路上走來走去，還與楊家屋內的人對
    話的樣子，動作看起來沒有受到很大傷害的樣子等情，有本
    院勘驗攝影光碟內容之筆錄可據（本院卷第33頁背面）。如
    告訴人乙○○於事發當時確遭丁○○、甲○以鐵棒、鐵鎚攻
    擊，並受有左手第一掌骨嚴重之閉鎖性骨折傷害，左手掌應
    劇烈疼痛且無法運動，理應迅速就醫治療，況遭受他人持鐵
    器攻擊而受傷，至少應儘速遠離，始符常情，然乙○○在上
    午10時41分許走出丁○○住處後，依案發當時監視錄影所攝
    畫面，仍與丙○○在屋外之騎樓及馬路上走來走去，行動自
    如，左手並無受到很大傷害之情形，亦無遭受攻擊驚慌失措
    之態，且與其於本院準備程序時自陳：進去後丁○○拿鐵棍
    ，甲○拿鐵鎚，伊被打了手也不能動等語不符（本院卷第32
    頁背面），所證遭毆打等情，並不可信。又告訴人丙○○雖
    於驗傷時有多處磨損擦傷及一處鈍挫傷，然依前揭監視器攝
    影內容所示，丙○○走出丁○○住宅時未穿上衣，但身上並
    無血跡，且在騎樓及馬路上走來走去，看來並無受到很大傷
    害的樣子，查其傷勢相較於丁○○、甲○所受傷害，顯甚輕
    微，且以其年紀、體型而論，實難認為被告有還手之餘地，
    尚難認為告訴人丙○○之磨損擦傷及鈍挫傷係被告毆打所致
    。至於告訴人乙○○指其背部遭甲○以椅子砸中，告訴人丙○○指其頭部被打得凸一塊，背後遭甲○毆打等語，然均與
    其驗傷診斷證明書所載傷勢迥異，所述並無所據，自無可採
    。
五、綜上，被告丁○○、甲○辯稱並未毆打告訴人乙○○、丙○○等語，尚非不足採。此外，復查無其他積極事證足以證明
    被告甲○、丁○○確有傷害犯行，自不得論以傷害罪責。從
    而，被告丁○○、甲○之犯罪尚屬不能證明，原審未詳加調
    查，細心勾稽，遽為被告丁○○、甲○有罪之認定，予以論
    罪科刑，應有未洽。被告丁○○、甲○執以上訴，非無理由
    ，應由本院將原判決關於被告丁○○、甲○部分予以撤銷，
    均改為無罪之諭知。
據上論斷，應依刑事訴訟法第368條、第369條第1項前段、第364
條、第299條第1 項前段、第301條第1項，刑法第28條、第277條
第1項、第306條第1項、第41條第1項、第47條第1項、第51條第6
款，刑法施行法第1條之1，判決如主文。
本案經檢察官黃全祿到庭執行職務。
中    華    民    國    97    年    11    月    18    日
                  刑事第二十庭審判長法  官  楊貴雄
                                    法  官  鄧振球
                                    法  官  高愈杰
以上正本證明與原本無異。
不得上訴。
                                    書記官  廖月女
中    華    民    國    97    年    11    月    18    日
附錄：本案論罪科刑法條全文
刑法第277條
傷害人之身體或健康者，處3年以下有期徒刑、拘役或1千元以下
罰金。
犯前項之罪因而致人於死者，處無期徒刑或7年以上有期徒刑；
致重傷者，處3年以上10年以下有期徒刑。
刑法第306條
無故侵入他人住宅、建築物或附連圍繞之土地或船艦者，處1年
以下有期徒刑、拘役或3百元以下罰金。
無故隱匿其內，或受退去之要求而仍留滯者，亦同。


司法院資訊處製作；財團法人民間司法改革基金會備份。
